【裁判字號】    89,訴,253
【裁判日期】    890815
【裁判案由】    竊盜等
【裁判全文】
台灣基隆地方法院刑事判決                          八十九年度訴字第二五三號
    公  訴  人  台灣基隆地方法院檢察署檢察官
    被      告  甲○○
                丁○○
右列被告因竊盜等案件，經檢察官提起公訴（八十八年度偵字第五四七七號、八十九
年度偵字第一四二四號），本院判決如左：
    主      文
甲○○故買贓物，處有期徒刑伍月。扣案林蘭芳名義Ｈ８─七四一四號行車執照壹張
、Ｈ８─七四一四號鐵質牌照貳面及汽車鑰匙貳支，均沒收。
丁○○無罪。
    事      實
一、甲○○（原名沈萬氿，八十八年十一月八日改名）於民國八十八年五月底左右，
    在基隆市碇內僑福保齡球館前，明知乙○○（同案被告，通緝中，到案後另行審
    理）所出售之休旅車即自用小客車一部，其車身係丙○○所失竊（引擎號碼四Ｇ
    六四Ａ００六一七六號，車牌原為Ｔ２─０四０六號），乃乙○○竊盜而來之贓
    物，經乙○○改懸其所偽造林蘭芳之Ｈ８─七四一四號鐵質牌照二面，竟貪圖其
    價格不及市價之半，而以新台幣二十萬元而故意買受之，並取得乙○○所偽造之
    林蘭芳名義Ｈ８─七四一四號行車執照一張及乙○○所交付之該車鑰匙二支而使
    用。八十八年八月三十一日下午五時十分許，在基隆市○○街０Ｋ便利商店前，
    為警查獲。嗣經警扣得該林蘭芳名義Ｈ８─七四一四號行車執照一張、Ｈ８─七
    四一四號鐵質牌照二面及該車鑰匙二支。
二、案經基隆市警察局移送台灣基隆地方法院檢察署檢察官偵查起訴。
    理      由
甲、有罪（甲○○）部分
一、訊據被告甲○○對於買受該小客車之事實固坦情節相符，惟矢口否認其有故買贓
    物之犯行，辯稱：乙○○表示車主「阿華」因輸錢而欠缺資金周轉，才以二十萬
    元成交；乙○○乃交付行車執照，並說其他過戶資料明日再補；直到警察查獲，
    其才知道是贓車云云。然查：該車車身係丙○○所有而失竊，已經被害人丙○○
    陳述甚明，並有贓物認領保管收據一紙在卷可稽。其次，依乙○○所交付之行車
    執照以觀，其引擎號碼與該車車身之引擎號碼明顯不同，如謂被告在購買時，並
    未比對，似乎有悖常情。再者，依警察局刑事案件移送書所指該車市價約有七、
    八十萬元，車主林蘭芳亦陳稱其於八十六年八月間，以七十餘萬元而購買該車；
    準此，在其他過戶資料皆未齊全之情況下，被告僅以二十萬元而購得；且至案發
    時已有三月，均未辦理過戶而使用該車，謂其無贓物之認識，其誰能信！所辯不
    過避重就輕之詞，自難採信，其犯行洵堪認定。
二、核被告所為，係犯刑法第三百四十九條第二項之故買贓物罪。公訴人雖認被告之
    前述行為，另涉刑法第二百十六條行使第二百十二條之特種文書罪嫌云云；然查
    ：該乙○○所偽造之林蘭芳名義Ｈ８─七四一四號行車執照一張，被告僅於故買
    贓車時，一併收受而置於車上使用，並無任何「行使」之行為；其車上之使用亦
    無評價為行使之必要，自無所謂行使特種文書之可言；惟此係同一行為適用法律
    之法律評價問題，不生變更法條之問題，亦無庸不另為無罪諭知之宣示，併予指
    明。其次，刑事立法上之「法益原則」要求任何行為要加以犯罪化，必因其法益
    受到侵害或危險。蓋刑事立法之核心，在於其所保護之法益。刑法之任務，在於
    法益之保護。無法益保護，無刑法可言；亦即無法益受到侵害或危險，則無施以
    刑罰之必要。行為如未造成「法益侵害」或「法益危險」，則無將之犯罪化之必
    要。在法益侵害，為實害犯；在法益危險，為危險犯。再者，法益本身依其價值
    評價之強度，而呈現法益位階。生命、身體、自由、名譽、財產五者，按其順序
    ，而高低位階化。生命法益最高，其次身體法益，其次自由法益，其次名譽法益
    ，而財產法益最低。此五種傳統法益，稱之為「個人法益」。本案故買贓物之行
    為，已在財產法益受侵害之後，並非直接侵害財產法益之行為；惟因故買贓物之
    行為使得贓物之回復困難，又給予竊盜者精神助力，充其量為間接侵害財產法益
    之行為，仍歸類為財產法益之實害犯。其次，立法上之「罪刑相當原則」要求法
    官在量刑時，應依法益之位階，重所當重，輕所當輕，必使罪得其刑而刑當其罪
    ；不得重罪而輕判，或輕罪而重判；期使責任與刑罰得以相適應，而具有相當性
    。地藏十輪經（第三卷）云：「若犯重罪，應重治罰；若犯中罪，應中治罰；若
    犯輕罪，應輕治罰；令其慚愧，懺悔所犯。」其此之謂也！為此，本院審酌被告
    之品行、生活狀況、智識程度、犯罪之動機、目的、犯罪所生之危害、犯罪後之
    態度等一切情狀後，認為量處如主文所示之刑，可使其罪刑相當，以示儆懲，並
    期被告之自新。
三、扣案林蘭芳名義Ｈ８─七四一四號行車執照一張（在八十八年度偵字第五四七七
    號偵查卷內）、Ｈ８─七四一四號行車執照鐵質牌照二面及該車鑰匙二支，均係
    因犯罪所得之物，且為被告所有，已經據其供明，應予宣告沒收。
乙、無罪（丁○○）部分
一、公訴意旨另以：被告丁○○自八十八年八月初起，即向甲○○借用前述懸掛Ｈ８
    ─七四一四號車牌之自用小客車使用；同月二十八日，甲○○告以儘量不要在晚
    上開車出去，被告斯時已知該車係贓車，仍繼續收受使用；八十八年八月三十一
    日下午一時許，在基隆市○○○街五十之二號，為警查獲，因認被告涉有刑法第
    三百四十九條第一項之收受贓物罪嫌云云。
二、公訴人認為被告涉有前述犯行，係以被告於警訊時坦承甲○○告以儘量不要在晚
    上開車出去時，已知其為贓車云云，而為其主要論據。
三、訊據被告堅決否認其有收受贓物之犯行，於警訊及偵查中辯稱：其以為甲○○以
    前做過地下錢莊，別人欠其金錢，其把車子牽回來；其不知是贓車等語。於審判
    中辯稱：其因從事中古汽車買賣之外，尚在夜間從事傳銷工作；因傳銷工作之需
    要，常要接載客戶往返基隆、桃園等地；又因人數眾多，常會借用甲○○之Ｈ８
    ─七四一四號休旅車，以利接送。八十八年八月初，其因與女朋友分手而心情惡
    劣，不時借酒消愁，甲○○遂勸其儘量勿在夜間開車出去，以測安全；其間，其
    只借用四次而已。其完全不知該車係贓車等語。
四、按犯罪事實應依證據認定之，無證據不得推定其犯罪事實，刑事訴訟法第一百五
    十四條定有明文。其次，在證據法則上，即證據資料尚有對被告有利之存疑時，
    如無法依客觀方法排除此項合理之可疑時，依「罪疑利益歸被告原則」，不得以
    此項證據資料作為有罪判決之依據。再者，認定被告有罪之事實應憑證據；如未
    能發現相當之證據，或證據不足以證明，自不能以推測或擬制之方法，以為裁判
    之基礎；且認定事實所憑之證據，其為訴訟上之證明，須達於通常一般人均不致
    有所懷疑，而得確信其為事實之程度者，始得據為有罪之認定；倘其證明尚未達
    到此一程度，而有合理之懷疑存在時，尚難為有罪之認定基礎；苟積極證據不足
    為不利於被告事實之認定時，即應為有利於被告之認定，更不必有何有利之證據
    （最高法院三十年上字第八一六號、四十年台上八六號、七十六年台上字第四九
    八六號判決參照）。徵諸被告既無自證己罪之義務，更無自證無罪之義務，此乃
    當然之法理。經查：依公訴意旨所認定之事實觀之，被告於八十八年八月初，即
    已借用該車，則其收受行為已經結束；縱其事後知悉其為贓物，亦不生收受贓物
    之問題；何況，被告所供其借用該車不過四次；而該車又有前述林蘭芳名義之行
    車執照，又如何能期待被告對該車之來源有所懷疑？至於甲○○告以晚上儘量不
    要開車出去云云，其涵意各方解讀不同；被告所辯內容又與常情無悖，極有可能
    為真，就客觀而言，即為有利被告之合理存在；在無其他積極證據出現之前，依
    上述罪疑利益歸被告原則，應為有利被告事實之認定，無從據以認定被告已經知
    悉其為贓車，進而以收受贓物罪責相繩。申言之，在證據法則上，尚未能達到超
    越合理懷疑原則時，無從為不利被告事實之認定。此外，復查無其他積極證據足
    以證明被告有前述之犯行，揆諸上述規定，不能證明被告犯罪，自應為其無罪之
    諭知。
丙、據上論斷，應依刑事訴訟法第二百九十九條第一項前段、第三百零一條第一項、
    刑法第三百四十九條第二項、第三十八條第一項第三款、罰金罰鍰提高標準條例
    第二條前段而判決如主文。
本案經檢察官周啟勇到庭執行職務。
中      華      民      國    八十九    年      八      月    十五      日
                                    台灣基隆地方法院刑事庭
                                        法  官  陳  志  祥
右正本證明與原本無異。
對於本件判決如有不服，應於收受送達後十日內，向本院提出上訴狀。
中      華      民      國    八十九    年      九      月      二      日
                                        書記官  陸  清  敏
附錄：
刑法第三百四十九條第二項：
搬運、寄藏、故買贓物，或為牙保者，處五年以下有期徒刑、拘役或科或併科一千元
以下罰金。
（罰金已依罰金罰鍰提高標準條例而提高十倍）


司法院資訊處製作；財團法人民間司法改革基金會備份。
